臺灣高等法院民事判決　　　　　　　　　95年度重上字第23號
上　訴　人　乙○○○
訴訟代理人　葉秀美律師
上　訴　人　甲○○
　　　　　　　　　　　　號3樓
訴訟代理人　林富村律師
上列當事人間侵權行為損害賠償等事件，兩造對於中華民國94年
11月15日臺灣臺北地方法院94年度重訴字第141 號第一審判決各
自提起上訴，本院於96年7月10日言詞辯論終結，判決如下：
    主  文
兩造上訴均駁回。
第二審訴訟費用由兩造各自負擔。
    事實及理由
一、上訴人即被上訴人乙○○○（下稱乙○○○）主張：(一)坐落
    臺北市○○段○○段891地號土地及其上門牌號碼臺北市○○
    街42巷5號房屋（下稱系爭房屋）係乙○○○所有，其配偶
    賴和祥於民國（下同）83年7月16日，就系爭房屋1樓前半部
    之左半部、及2樓、3樓，面積合計約185.0325平方公尺（即
    1樓7.0625平方公尺、2樓90.28平方公尺、3樓為87.69平方
    公尺），與被上訴人即上訴人甲○○（下稱甲○○）簽訂租
    賃契約，期間自83年7月16日起至84年7月16日止，並約定每
    月租金為新台幣（以下同）5萬元，惟租期屆至，甲○○拒
    不搬離，亦不與乙○○○另訂租約，竟繼續使用系爭房屋上
    開部分，迄今仍未搬離。故自84年7月17日起至93年12月16
    日止，甲○○受有相當於113個月租金之不當得利，而使乙
    ○○○受有損害，甲○○應給付乙○○○555萬元（即5萬元
    ×113＝565萬元，扣除押租金10萬元，共計555萬元），並
    自93年12月17日起至遷離之日止，按月給付乙○○○5萬元
    租金之利益。(二)甲○○另基於侵害乙○○○對系爭房屋所有
    權之意，向原法院聲請假處分（84年度全字第26號），並經
    強制執行在案（84年度執全字第3485號）。系爭房屋因甲○
    ○聲請強制執行，致乙○○○於原承租人即原審共同被告洪
    文和（承租系爭房屋1樓後半部，面積約14.125平方公尺
    ）、陳順周（承租系爭房屋1樓前半部右半部，面積7.0265
    平方公尺），分別於民國（下同）90年2月1日、88年4月16
    日搬離系爭房屋後，無法將系爭房屋出租予他人使用而受有
    損害。故就洪文和原使用之系爭房屋1樓後半部部分，甲○
    ○應賠償乙○○○316萬8千元（即自90年2月2日起至94年1
    月2日止，共48個月，以每月租金6萬6千元計，共316萬8千
    元）；就陳順周原使用之系爭房屋1樓前半部之右半部部分
    ，甲○○應賠償乙○○○175萬元（即自88年4月17日起至94
    年1 月17日止，共70個月，以每月租金2萬5千元計，共175
    萬元）；合計甲○○應賠償乙○○○491萬8千元；另系爭房
    屋因假處分無法使用收益，甲○○應自起訴狀繕本送達之日
    起至撤銷前開假處分執行程序之日止，按月給付上揭洪文和
    、陳順周使用系爭房屋之損害予乙○○○即各為6萬6千元及
    2 萬2千元等語。爰依侵權行為之法律關係，求為命：(一)甲
    ○○應給付乙○○○555萬元，及自起訴狀繕本送達之日起
    至清償日止按年息5%計算之利息。(二)甲○○應自93年12月17
    日起至遷離之日止，按月給付乙○○○5萬元。(三)甲○○應
    給付乙○○○491萬8千元，及自起訴狀繕本送達之翌日起至
    清償日止按年息5%計算之利息。(四)甲○○應自94年1月3日起
    至原法院84年度執全字第3485號假處分強制執行撤銷之日止
    ，按月給付乙○○○6萬6千元。(五)甲○○應自94年1月18 日
    起至原法院84年度執全字第3485號假處分強制執行撤銷之日
    止，按月給付乙○○○2萬5千元之判決（即原審判決原告聲
    明(三)至(七)部分，上開聲明以外之部分，業經判決確定。即本
    院僅就上開部分審理）。
二、原審就上開部分判命：(一)甲○○應給付乙○○○2,964,516
    元，及自94年1月28日起至清償日止，按年息5%計算之利息
    。(二)甲○○應自93年12月17日起至遷讓返還臺北市○○街42
    巷5號房屋之日止，按月給付乙○○○5萬元。(三)乙○○○其
    餘之訴駁回。甲○○就其敗訴部分提起上訴。乙○○○就其
    敗訴部分中之一部分，聲明不服（即僅就上開聲明(三)(四)(五)部
    分上訴）。又乙○○○上訴本院後，因原法院84年度執全字
    第3485號假處分執行事件，就系爭房屋所為之查封登記，於
    95年1月2日塗銷，故主張系爭房屋於原承租人洪文和、陳順
    周，分別於90年2月1日、88年4月16日搬離系爭房屋後，至9
    5年1月2日塗銷查封登記前，其無法將系爭房地出租予他人
    使用所受之損害共計5,906,500元【即就洪文和原使用之系
    爭房地1樓後半部部分，甲○○應賠償3,894,000元（即自90
    年2月2日起至95年1月2日止，共59個月，以每月租金6萬6千
    元計，共3,894,000元）；就陳順周原使用之系爭房地1樓前
    半部之右半部部分，甲○○應賠償2,012,500元（即自88年4
    月17日起至95年1月2日止，共80.5個月，以每月租金2萬5千
    元計，共2,012,500元；合計5,906,500元】，即就上開聲明
    (三)(四)(五)部分合計為5,906,500元。故乙○○○於本院之聲明
    如下：(一)上訴聲明：(1)原判決駁回後開第二項之訴及該部分
    假執行之聲請暨命負擔訴訟費用部分廢棄。(2)上開廢棄部分
    ，甲○○應再給付乙○○○5,906,500元，及自起訴狀繕本
    送達之日起至清償日止，按年息5%計算之利息。(3)願供擔保
    請准宣告假執行。(二)答辯聲明：甲○○之上訴駁回。
三、被上訴人即上訴人甲○○（下稱甲○○）則以：系爭房地係
    甲○○所有，信託登記訴外人程進淦名義，程進淦與乙○○
    ○間，就系爭房地並無買賣事實，竟於81年7 月17日以買賣
    為原因，移轉登記予乙○○○所有，該買賣行為既屬通謀虛
    偽意思表示自屬無效，乙○○○偽造文書犯行，亦經本院92
    年度上訴字第1732號判處拘役40日確定。另甲○○亦對乙○
    ○○提起塗銷所有權移轉登記之訴。是系爭房地既屬甲○○
    所有，自無不當得利之問題等語，資為抗辯。並於本院為如
    下聲明：(一)上訴聲明：(1)原判決不利於甲○○部分廢棄。右
    廢棄部分，乙○○○在第一審之訴及假執行之聲請均駁回。
    (二)答辯聲明：上訴駁回。
四、兩造不爭執之事實（見本院1卷81頁反面）：
  (一)乙○○○與原審共同被告洪文和於83年2月1日，就系爭房屋
    1樓後半部面積約14.125 平方公尺簽訂租賃契約，期間自83
    年2月1日起至85年1 月31日止，並約定每月租金為6萬6千元
    。並由原審共同被告劉鳳儀與乙○○○簽約就洪文和上開租
    賃契如有違背契約或損害租賃房屋時，願連帶負賠償損害責
    任之連帶保證契約，有房屋租賃契約書附卷可稽（見原審卷
    28－33頁）。
  (二)乙○○○之配偶賴和祥與原審共同被告陳順周於84年1 月15
    日，就系爭房屋1樓前半部面積約7.0625平方公尺簽訂租賃
    契約，期間自84年1月15日起至84年12月15日止，並約定每
    月租金為2萬5千元。並由原審共同被告賴淑蘭與賴和祥簽約
    就陳順周上開租賃契如有違背契約或損害租賃房屋時，願連
    帶負賠償損害責任之連帶保證契約，有房屋租賃契約書可憑
    （見原審卷58－65頁）。
  (三)甲○○與乙○○○之配偶賴和祥於83年7月16日，就系爭房
    屋1樓簽訂租賃契約，期間自83年7月16日起至84年7月16日
    止，並約定每月租金為5萬元。並由原審共同被告賴陳古畫
    與賴和祥簽約就陳順周上開租賃契如有違背契約或損害租賃
    房屋時，願連帶負賠償損害責任之連帶保證契約，有房屋租
    賃契約書可按（見原審卷66－71頁）。
  (四)甲○○於84年間向原法院就系爭房屋聲請假處分，經原法院
    以84年度全字第26號裁定：「聲請人（甲○○）以868萬元
    為相對人（乙○○○）供擔保後，相對人對於如附表所列不
    動產不得為移轉所有權、設定他項權利登記或為租賃行為。
    」，有上開裁定在卷可按（見原審卷35、36頁）。
五、乙○○○主張：甲○○於租期屆至後，迄今尚未搬離，且未
    與伊另訂新約，故自84年7月17日起至93年12月16日止，甲
    ○○受有相當於113個月租金之不當得利；又甲○○明知系
    爭房屋非其所有，基於侵害伊所有權之意，就系爭房屋向原
    法院聲請假處分並強制執行在案，伊因前開假處分致就系爭
    房屋無法為使用收益，甲○○應負侵權行為責任等語，為甲
    ○○所否認，並以前揭情詞置辯。茲分述如下：
  (一)按前後兩案當事人相同，法院就前案當事人重要爭點所為之
    判斷，不得於後案作相反之判斷，當事人亦不得再為不同主
    張，此即爭點效之理論。本件甲○○辯稱系爭房屋為其所有
    ，而信託在乙○○○名下一節，為乙○○○所否認。查，甲
    ○○上開抗辯，並未能舉證以實其說，且乙○○○與甲○○
    、及原審共同被告賴陳古畫因遷讓房屋等事件，乙○○○依
    所有物返還請求權請求甲○○、賴陳古畫返還坐落臺北市○
    ○街42巷5號所占有之房屋（即系爭房屋），甲○○則基於
    終止信託關係，依所有權及債之關係，反訴請求乙○○○將
    系爭房屋移轉登記予甲○○，歷經原法院84年度重訴字第13
    23號（原審卷第39－56頁）、本院85重上字第425號（原審
    卷第168－187頁）、最高法院88年度臺上字第1036號（原審
    卷第190－197頁）、本院88年度重上更(一)字第94號、最高法
    院90年度臺上字第1403號（原審卷第199－207頁）、本院90
    年度重上更(二)字第97號（原審卷第208－212頁）、最高法院
    93年度臺上字第2340號裁定（原審卷第223－225頁）、本院
    93年度重上更(三)字第38號（原審卷第213－217頁）、最高法
    院93年度臺上字第43號（原審卷第218－221頁）判決甲○○
    、賴陳古畫應返還系爭房屋，而駁回甲○○之反訴確定在案
    。而本院93年度上更(三)字第38號判決認定：「．．．上訴
    人（即甲○○、賴陳古畫）迄未舉證證明上訴人甲○○與被
    上訴人（即乙○○○）間有何信託合意及經濟目的存在。
    系爭不動產由程進淦之名義於81年7月17日移轉登記為賴和
    祥之妻即被上訴人（乙○○○）名義，而於83年7月16日以
    賴和祥為出租人，上訴人甲○○為承租人，上訴人賴陳古畫
    為甲○○之連帶保證人，就系爭不動產訂立自83年7月17日
    起至84年7月16日止每月租金5萬元，被上訴人（乙○○○）
    亦據此申報所得稅等情，有被上訴人（乙○○○）提出之房
    屋租賃契約書為證（見本院重上卷第312至318頁），並為兩
    造所不爭執。被上訴人（乙○○○）並主張：甲○○簽訂之
    租賃契約，租金原約定每月5萬元，契約訂定後，上訴人甲
    ○○要求減讓為4萬5千元，遂開具其領用臺灣銀行龍山分行
    AB0000000等13張支票，其中0000000號支票10萬元為契約書
    第5條約定之押租金，其餘12張每張4萬5千元，乃依契約書
    第4條約定簽具1年份支票等語，上開支票經原審向臺灣銀行
    龍山分行函查，該行以85、3、21銀龍營字第1501號函附支
    票正反面影本，證實票款全部業經被上訴人（乙○○○）提
    領，有前開函可證；被上訴人（乙○○○）所提供之北企光
    復分行000000000000票據代收摺，亦可證實上訴人（甲○○
    ）所交付之票據全部皆由被上訴人（乙○○○）提領，有票
    據代收摺影本可證（見本院重上卷第319至321頁）。上訴人
    甲○○與被上訴人（乙○○○）間如有信託關係存在，信託
    人不可能向受託人之配偶繳納租金，且請求變更租金，益足
    證明上訴人甲○○與被上訴人（乙○○○）間並無信託關係
    存在。上訴人（甲○○）雖抗辯：系爭租賃契約為求形式上
    合法，由上訴人甲○○與賴和祥通謀虛偽簽訂，依法無效云
    云。惟為被上訴人（乙○○○）所否認，上訴人（甲○○、
    賴陳古畫）並未舉證以實其說，自不足採。按『信託契約
    ，乃信託人為達成一定經濟上目的，將財產權移轉於受託人
    ，使其成為權利人，約定受託人僅於該目的之範圍內行使權
    利之契約。故並非將自己之財產，以他人名義登記時，雙方
    之間當然有信託契約存在』，最高法院84年度臺上字第239
    號判決可供參考。系爭房地原所有權人賴義雖於80年10 月
    17日將該房地所有權移轉登記與鄭棟榕，鄭棟榕於81年5 月
    11日移轉登記與程進淦，程進淦又於81年7月17日日移轉登
    記與被上訴人（乙○○○），揆諸前開說明，該移轉過程不
    足以證明上訴人甲○○與被上訴人（乙○○○）間有信託關
    係存在」等情，而判決甲○○、賴陳古畫應返還系爭房屋予
    乙○○○，已然認定系爭房屋係屬乙○○○所有，乙○○○
    與甲○○間並無甲○○所稱之信託關係，甲○○與賴和祥間
    之房屋租賃關係亦非屬通謀虛偽簽訂，則依前開爭點效之理
    論，甲○○於本件此部分與乙○○○間之爭點，自不得為相
    反之主張，本院亦不得為不同之判斷，甲○○此部分主張，
    自不足取。系爭房屋既為乙○○○所有，而甲○○於先前租
    賃契約租期屆滿後仍繼續占有使用，乙○○○自得依不當得
    利之法律關係請求甲○○給付不當得利。
  (二)按租金之請求權因5年間不行使而消滅，民法第126條定有明
    文。又時效完成後，債務人得拒絕給付，民法第144條第1項
    亦有明文。再凡無法律上之原因而得相當於租金之利益，致
    他人受損害時，如該他人之返還利益請求權，已逾租金短期
    消滅時效之期間，對於相當於已罹消滅時效之租金利益，即
    不得依不當得利之法則請求返還。甲○○之租賃契約於84年
    7月16日屆滿，甲○○自84年7月17日起繼續占用使用系爭房
    屋1樓前半部之左半部，及2樓、3樓即屬無法律上原因而受
    有相當於租金之利益，致乙○○○受損害。乙○○○本得請
    求被告甲○○所受之不當得利，然甲○○已為時效抗辯，乙
    ○○○係於94年1月17日方提起本件訴訟，有起訴狀所蓋收
    狀戳可查（見原審卷5頁），則依前開說明，乙○○○對甲
    ○○就84年7月17日至89年1月17日間相當於租金之不當得利
    ，即已罹於時效，甲○○自得拒絕給付。至甲○○自89年1
    月18日起至93年12月16日間占有系爭房屋所受之利益2,964,
    516元【50,000× (59+9/31)＝2,964,516，元以下四捨五入
    】，自應返還乙○○○。又甲○○迄今尚未將系爭房屋返還
    乙○○○，乙○○○自得請求甲○○自93年12月17日起至遷
    讓返還房屋之日止，按月給付乙○○○5萬元。
  (三)又按因侵權行為所發生之損害賠償請求權，以有故意或過失
    不法侵害他人權利為成立要件，此觀民法第184條第1項前段
    規定自明。所謂故意，係指行為人對於構成侵權行為之事實
    ，明知並有意使其發生；或預見其發生，而其發生並不違背
    行為人之本意而言。是故意或過失以聲請法院實施假扣押或
    假處分之手段，侵害他人權利之情形，必須行為人對其聲請
    假扣押係屬侵權行為之事實，明知並有意使其發生，或預見
    其發生，而其發生並不違背其本意，或怠於善良管理人之注
    意，始足當之。而關於此部分事實，應由主張權利存在之原
    告負舉證責任。復按「人民之財產權應受保護，債權人若無
    足以信其對債務人確有權利存在之正當理由，就查封債務人
    財產致生之損害，即應依侵權行為負責賠償損害；其無正當
    理由而誤認有權利存在者，亦不能解免此責任」（最高法院
    86年臺上字第2695號判例意旨參照）。依此，債權人確非無
    正當理由，因信賴其對債務人確有權利存在，而依假扣押或
    假處分方式，查封債務人之財產，則與侵權行為有間，要無
    強令其負侵權行為之責。查，甲○○係依民事訴訴法之保全
    程序對乙○○○所有系爭房屋聲請假處分，為行使訴訟上之
    權利，係法律上正當之理由，尚難認甲○○有何故意、過失
    或不法侵權行為而侵害乙○○○之權利。復查，甲○○與乙
    ○○○之配偶賴和祥二人均為訴外人賴義之子，賴和祥、甲
    ○○與賴義私行協議分產後，共同基於使公務員登載不實之
    犯意或概括犯意，向地政事務所辦理不實移轉所有權登記，
    使承辦公務員將虛偽買賣之不實事項登載於職務上所掌之土
    地登記簿謄本、建物登記簿謄本，而生損害於地政機關管理
    之正確性等情，其中就系爭不動產部分，亦涉及有虛偽買賣
    之情形，而此情亦經乙○○○於該案自承在案（原審卷第31
    3頁原法院88年度訴字第1777號刑事判決書影本參照），此
    雖不足證明甲○○對系爭房屋確有所有權，然乙○○○與甲
    ○○就系爭房屋歸屬確有相當之爭執，則甲○○依假處分方
    式查封該不動產，嗣後雖因乙○○○與甲○○間遷讓房屋等
    事件受敗訴判決確定，然依上開判例意旨，尚難認甲○○有
    何故意或過失之侵權行為。除此之外，乙○○○未能提出其
    他證據證明甲○○確有構成侵權行為之事實及證據，則本件
    乙○○○依侵權行為之法律關係，請求被告甲○○賠償系爭
    房屋自原承租人洪文和、陳順周，分別於90年2月1日、88年
    4 月16日搬離系爭房屋後，至95年1月2日塗銷查封登記前，
    其無法將系爭房地出租予他人使用所受之損害5,906,500元
    ，尚屬無據。
六、綜上所述，乙○○○依據不當得利之法律關係，請求甲○○
    應給付乙○○○2,964,516元及自訴狀繕本送達翌日即94年1
    月28日起至清償日止，按年息5%計算之利息，及自93年12月
    17日起至遷讓返還系爭房屋之日止，按月給付乙○○○5萬
    元，為有理由，應予准許。逾此範圍之請求為無理由，應予
    駁回。另乙○○○依侵權行為之法律關係請求甲○○再給付
    乙○○○5,906,500元，及自起訴狀繕本送達之翌日起至清
    償日止，按年息5%計算之利息，為無理由，應予駁回。原審
    為如上之判決，經核並無違誤。兩造各就其敗訴部分上訴，
    指摘原判決此部分不當，求予廢棄改判，為無理由，應駁回
    其上訴。
七、本件事證已臻明確，兩造其餘攻擊、防禦方法，經審酌後，
    認與判決結果無涉，爰無一一論述之必要，併此敘明。
八、據上論結，本件兩造之上訴，均為無理由，依民事訴訟法第
    449條第1項、第78條，判決如主文。
中　　華　　民　　國　　96　　年　　7 　　月　　24　　日
                    民事第五庭
                        審判長法　官  魏麗娟
　　　　　　　　　　  　　　　法　官  陳博享
　　　　　　　　　　　  　　　法　官  蔡芳齡
正本係照原本作成。
如不服本判決，應於收受送達後20日內向本院提出上訴書狀，其
未表明上訴理由者，應於提出上訴後20日內向本院補提理由書狀
（均須按他造當事人之人數附繕本）上訴時應提出委任律師或具
有律師資格之人之委任狀；委任有律師資格者，另應附具律師資
格證書及釋明委任人與受任人有民事訴訟法第466條之1第1項但
書或第2項（詳附註）所定關係之釋明文書影本。
中　　華　　民　　國　　96　　年　　7 　　月　　30　　日
                              書記官  蔡錦輝
附註：
民事訴訟法第466條之1（第1項、第2項）：
對於第二審判決上訴，上訴人應委任律師為訴訟代理人。但上訴
人或其他法定代理人具有律師資格者，不在此限。
上訴人之配偶、三親等內之血親、二親等內之姻親，或上訴人為
法人、中央或地方機關時，其所屬專任人員具有律師資格並經法
院認為適當者，亦得為第三審訴訟代理人。
